【裁判字號】    98,交聲,1310
【裁判日期】    980527
【裁判案由】    聲明異議
【裁判全文】
臺灣高雄地方法院交通事件裁定        98年度交聲字第1310號
原處分機關  交通部公路總局高雄區監理所
代  表  人  乙○○
異  議  人
即受處分人  甲○○
上列異議人即受處分人因違反道路交通管理處罰條例案件，對於
交通部公路總局高雄區監理所中華民國98年4 月24日所為之處分
（原處分案號：高監營裁字裁80-N00000000號）聲明異議，本院
裁定如下：
    主  文
原處分關於罰鍰新臺幣肆萬玖仟伍佰元部分撤銷。
前項撤銷部分不罰。
    理  由
一、原處分意旨略以：異議人即受處分人甲○○於民國96年6 月
    17日凌晨0 時41分許，酒後駕駛車牌號碼YM-4685 號自用小
    客車，行經高雄縣阿蓮鄉台19線玉庫村北極殿前時，為警攔
    查測試酒精濃度值達每公升1.09毫克（超過規定標準每公升
    0.55毫克以上），經警舉發後，原處分機關依道路交通管理
    處罰條例第35條第1 項第1 款規定，裁處受處分人罰鍰新臺
    幣（下同）49,500元，吊扣駕駛執照12個月，並施以道安講
    習等語。
二、異議意旨略以：異議人前開酒駕違規案，業經檢察官於96年
    7 月16日為緩起訴處分，命受處分人向國庫支付100,000 元
    ，緩起訴期間為1 年。緩起訴期滿原處分機關又針對受處分
    人之酒駕行為裁處49,500元之罰鍰，與「一事不二罰」之法
    理相違背，爰依法聲明異議等語。（吊扣駕駛執照及施以道
    安講習部分未異議）
三、按汽車駕駛人，駕駛汽車經測試檢定有酒精濃度超過規定標
    準之情形者，處新臺幣1 萬5,000 元以上6 萬元以下罰鍰，
    並當場移置保管該汽車及吊扣其駕駛執照1 年；有第35條第
    1 項規定之情形者，應接受道路交通安全講習，道路交通管
    理處罰條例第35條第1 項第1 款、第24條第1 項第2 款分別
    定有明文。
四、經查：
（一）本件異議人於前開時、地酒後駕駛上開自用小客車為警查
      獲，經臺灣高雄地方法院檢察署檢察官於96年7 月16日以
      96年度偵字第18106 號為緩起訴處分，緩起訴期間為1 年
      。並命受處分人於收到檢察官緩起訴處分命令通知書後3
      個月內，支付10萬元予國庫，異議人於96年8 月23日依該
      緩起訴條件支付款項，該緩起訴處分並於97年8 月1 日期
      滿等情，有交通部公路總局高雄區○○○○○道路交通管
      理事件裁決書、臺灣高等法院被告前案紀錄表、一審支援
      檢察官辦案系統資料、本院辦理刑事案件電話紀錄查詢表
      在卷足憑，此部份之事實，洵堪認定。
（二）按「一行為同時觸犯刑事法律及違反行政法上義務規定者
      ，依刑事法律處罰之。但其行為應處以其他種類行政罰或
      得沒入之物而未經法院宣告沒收者，亦得裁處之。前項行
      為如經不起訴處分或為無罪、免訴、不受理、不付審理之
      裁判確定者，得依違反行政法上義務規定裁處之」，行政
      罰法第26條亦有明文。依其立法理由所示：「一行為同時
      觸犯刑事法律及違反行政法上義務規定時，由於刑罰與行
      政罰同屬對不法行為之制裁，而刑罰之懲罰作用較強，故
      依刑事法律處罰，即足資警惕時，實無為一事二罰再處行
      政罰之必要。且刑事法律處罰，由法院依法定程序為之，
      較符合正當法律程序，應予優先適用。但罰鍰以外之沒入
      或其他種類行政罰，因兼具維護公共秩序之作用，為達行
      政目的，行政機關仍得併與裁處」，可知該條立法目的，
      乃認處罰目的及處罰方式均相同時，若依刑事法律處罰，
      即足資警惕，即無再為行政處罰之必要，以免違背「一事
      不二罰」之原則，且造成民眾過大之負擔，但罰鍰以外之
      沒入或其他種類行政罰，因兼具維護公共秩序之作用，為
      達行政目的，行政機關仍得併予裁處。
（三）論者雖質疑刑事程序之緩起訴處分，並非終局刑罰之決定
      ，命被告支付一定金額，係免予起訴之附加負擔，並非刑
      罰。然刑事訴訟法第253 條之1 所指之緩起訴處分，其中
      檢察官命被告為金錢給付部分，法另明定得為民事強制執
      行名義，受處分人因上開緩起訴處分而剝奪其財產權，該
      經被告同意之金錢給付義務實具有強制性及懲罰性。雖緩
      起訴處分形式上並非如易科罰金係以支付金錢作為自由刑
      之替代，惟緩起訴實為「暫時之不起訴」，易言之，如被
      告不能履行所附加之負擔，檢察官仍應撤銷緩起訴，並依
      法追訴。如被告履行經由緩起訴處分所附條件，即得免遭
      檢察官啟動聲請簡易判決處刑或起訴等程序，依此觀之，
      顯仍具有替代刑罰之效果，廣義而言，應屬前揭所稱之「
      實質刑事法律處罰」，而有行政罰法第26條第1 項「一事
      不二罰」規定之適用。又法務部95年5 月25日法律字第09
      50700393號函雖謂：「行政罰法第26條第2 項所稱『不起
      訴處分』包括『緩起訴處分』在內」等語。就「緩起訴」
      處分係使被告免於刑事訴追之結果而言，似與「不起訴」
      處分之效果相同，然刑事訴訟法第253 條之1 第1 項係於
      91年2 月8 日增訂，行政罰法則於94年2 月5 日公布，該
      制定在後的行政罰法第26條第2 項既僅臚列「不起訴處分
      或無罪、免訴、不受理、不付審理之裁判確定者」，排除
      「一事不二罰」原則之適用，而未將「緩起訴處分」一併
      納入，應係立法者有意排除，而非法律漏洞。且緩起訴處
      分實質上既非不能證明行為人之犯罪事實，如命為支付一
      定金額之負擔，與實質受罰無異，自與上開行政罰法第26
      條第2 項列舉之不起訴處分等情形迥然有別，是仍無從比
      附援引而為相同之處置。如若不然，則刑事被告如經法院
      循審判程序判處罰金或得以易科罰金之拘役或有期徒刑，
      無論受罰情形如何，均得以援用行政罰法第26條第1 項之
      規定，免於處以行政秩序罰之雙重不利益；至於藉由緩起
      訴處分而節省司法資源者，若基於實質懲罰目的使其財產
      權遭受剝奪，如仍另須繳納一定金額之行政罰鍰，其結果
      勢必降低刑事被告接受緩起訴處分之意願，而反噬緩起訴
      處分替代繁複刑事審判程序之制度性機能。準此以言，行
      政罰法第26條第2 項既未將緩起訴處分列舉其中，本於「
      例外規定從嚴解釋」之法理及前揭說明，自不能將條文中
      「不起訴處分」之範圍，擴及於性質顯不相同之「緩起訴
      處分」。據此，道路交通管理處罰條例第35條所規定之處
      罰併有罰緩與吊扣駕照之處分，二者分屬行政罰法法理中
      對於過去違反義務行為處罰之秩序罰，及對於預防將來再
      犯危險之管制罰；而前者對於過去義務違反而為秩序罰之
      目的與刑事制裁所欲達到保護交通安全之目的相同，則為
      達成相同之目的，處以較重之刑事制裁為已足，自不得重
      複處罰。故如緩起訴處分已為被告應履行支付一定金錢之
      命令，而已依懲罰作用較強之刑事法律制裁後，即不得再
      依行政法為相同性質之處罰。是本件檢察官就異議人前開
      酒後駕車之同一事實，既已為緩起訴處分，並命向國庫支
      付10萬元，已產生實質刑罰之效果，而非不起訴處分甚明
      。是則，本件對於金錢裁罰部分，已依懲罰作用較強之刑
      事法律制裁後，實無再依行政法為相同處罰之必要。原處
      分機關逕以受處分人酒精濃度超過規定標準，對其裁處罰
      鍰49,500元，吊扣駕駛執照12個月，並施以道安講習，其
      中有關該處分罰鍰部分，自有未洽。應由本院撤銷原處分
      中罰鍰49,500元部分，另由本院為受處分人不罰之諭知，
      以資適法。
據上論結，應依道路交通案件處理辦法第20條前段，裁定如主文
。
中    華    民    國    98    年    5     月    27    日
                  刑事第九庭    法  官  王碧瑩
以上正本係照原本作成。
如不服本裁定，應於送達後5日內，向本院提出抗告狀。
中    華    民    國    98    年    5     月    27    日
                                書記官  吳智媚


司法院資訊處製作；財團法人民間司法改革基金會備份。
